【裁判字號】    99,上易,2479
【裁判日期】    991230
【裁判案由】    傷害等
【裁判全文】
臺灣高等法院刑事判決                99年度上易字第2479號
上  訴  人  臺灣板橋地方法院檢察署檢察官
被      告  蔡上偉
            鄭信宏
上列上訴人因被告傷害等案件，不服臺灣板橋地方法院99年度易
字第1660號，中華民國99年9月29日第一審判決（起訴案號：臺
灣板橋地方法院檢察署99年度偵字第5563號），提起上訴，本院
判決如下：
    主  文
上訴駁回。
    事  實
一、蔡上偉受其友人羅志雄之託處理羅志雄與江俊儀間之債務事
    宜，遂於民國99年1 月19日上午7 時50分許，持羅志雄所交
    付發票人為江俊儀之本票3 張，與鄭信宏一同前往江俊儀位
    於臺北縣板橋市○○街10巷12弄23號3樓（現改制為新北市
    ○○區○○街10巷12弄23號3樓）居處樓下，欲向江俊儀催
    討債務。蔡上偉見江俊儀不願協商債務且將上址公寓1樓之
    鐵門關閉欲上樓，竟基於妨害人行使權利之犯意，用力推開
    該公寓1樓鐵門，欲阻止江俊儀上樓，致該鐵門於雙方推擠
    間脫落，蔡上偉接續以手腕壓制江俊儀之頸部，江俊儀亦徒
    手與蔡上偉拉扯，蔡上偉即以上述強暴方式，妨害江俊儀進
    入其上開居處之權利。嗣經警獲報前往處理，而查悉上情。
二、案經江俊儀訴由新北市政府警察局海山分局移送臺灣板橋地
    方法院檢察署檢察官偵查起訴。
    理  由
壹、程序部分：
    按被告以外之人於審判外之言詞或書面陳述，除法律有規定
    者外，不得作為證據；又被告以外之人於審判外之陳述，雖
    不符合同法第159條之1至第159條之4之規定，但經當事人於
    審判程序同意作為證據，法院審酌該言詞陳述或書面陳述作
    成時之情況，認為適當者，亦得為證據。當事人、代理人或
    辯護人於法院調查證據時，知有第159條第1項不得為證據之
    情形，而未於言詞辯論終結前聲明異議者，視為有前項之同
    意，刑事訴訟法第159條第1項及第159 條之5分別定有明文
    。本判決下列所引用之各該被告以外之人於審判外之陳述（
    包含書面陳述），雖屬傳聞證據，惟當事人於本院準備期日
    中表示同意作為證據方法而不予爭執，本院審酌上開證據資
    料製作時之情況，尚無違法不當及證明力明顯過低之瑕疵，
    亦認為以之作為證據應屬適當。揆諸前開規定，爰依刑事訴
    訟法第159條之5規定，認前揭證據資料均有證據能力，先予
    敘明。
貳、實體部分：
甲、有罪部分：
一、訊據被告蔡上偉固坦承其曾於前開時地與告訴人談判債務及
    與告訴人發生拉扯之事實，惟否認有何強制之犯行，辯稱：
    當時伊與告訴人站在公寓1 樓鐵門門口協商債務事宜，告訴
    人突然將債權書及本票丟在地上並把鐵門關上，當時因為門
    撞到伊，伊才把門推開，伊並沒有不讓告訴人上樓之意思，
    門係在推門時掉落。告訴人可能因緊張，怕伊會衝上樓，因
    此拉住伊的衣服，伊想把告訴人推開，因而發生拉扯。警方
    到場時，告訴人仍抓住伊的衣服，伊則是鬆手狀態，伊並無
    強制之犯意及行為等語。
二、經查：
  (一)被告蔡上偉受其友人羅志雄之託代為處理羅志雄與告訴人間
    之債務事宜，而於99年1 月19日上午7 時50分許，持羅志雄
    所交付發票人為告訴人之本票3 張，與鄭信宏一同前往告訴
    人位於臺北縣板橋市○○街10巷12弄23號3 樓居處樓下，欲
    向告訴人催討債務之事實，迭經被告蔡上偉於警詢、偵查及
    本院審理中自承不諱，核與證人羅志雄於警詢及偵查中之證
    述相符，並有債務聲明委託書1 份及告訴人簽立之本票影本
    3 張附卷可稽，自足認定。
  (二)被告蔡上偉前揭犯罪事實，復經證人即告訴人於警詢中指訴
    ：99年1月19日在板橋市○○街10巷12弄23號前，被告蔡上
    偉拿伊簽立的本票3張共新臺幣74萬元，因伊不願私下與被
    告蔡上偉、鄭信宏處理這筆錢，就要將樓下大門鐵門關上，
    被告蔡上偉就用蠻力推擠鐵門，不讓伊把門關起來，後來大
    門被強行扯開，被告蔡上偉、鄭信宏進入伊家大門，伊因恐
    懼被告蔡上偉要帶走伊女兒，致與他發生拉扯等情歷歷（見
    偵查卷第14頁至第16頁），證人蔡淑怡亦於偵查及原審審理
    中證述：伊當天在板橋市○○街10巷12弄23號1樓屋內，伊
    聽到碰的一聲很大聲，伊將伊家的鐵門往內半開向外查看，
    伊看到公寓1樓的鐵門已經倒下，半斜靠在伊家房屋的鐵門
    上，告訴人被一名男子用手腕壓在頸部，告訴人有反抗，用
    手想把該名男子推開想要上樓，並與該名男子對罵，兩人都
    很大聲，伊往外看了約5分鐘，期間告訴人與該名男子的動
    作均係持續壓住與拉扯，伊並未注意到還有另一名男子。告
    訴人請伊報警，但伊緊張到忘記警局的電話，後來伊進門，
    等警方到場後伊才出去，也才發現還有另外一名男子。伊在
    製作筆錄時，警察向告訴人說勒住他脖子的人是被告蔡上偉
    等語明確（見偵查卷第50頁及原審卷第84頁至87頁）。而證
    人蔡淑怡與被告蔡上偉素不相識，自無設詞構陷被告蔡上偉
    之可能，且衡諸證人蔡淑怡於原審審理中之證詞可知，證人
    蔡淑怡就其並未親眼目睹或無法確認之事項，均如實為不知
    道或不清楚之陳述，惟其於偵查及原審審理中，皆明確證述
    其確目睹告訴人遭一名男子以手壓住脖子之情狀無訛，先後
    證詞互核一致，自堪予採信。又徵之被告2人之供述，被告
    蔡上偉坦認其當日確有與告訴人發生拉扯，被告鄭信宏則供
    稱其當時在旁並無何動作，係被告蔡上偉及告訴人雙方互相
    拉扯等語，足見證人蔡淑怡所稱以手壓制告訴人頸部之男子
    ，應係被告蔡上偉無誤。
  (三)綜上，告訴人及證人蔡淑怡之證詞可知，告訴人因不願與被
    告蔡上偉、鄭信宏協商債務，欲將上開公寓1樓大門鐵門關
    上返回居處，惟遭被告蔡上偉強力推擠阻止，被告蔡上偉繼
    而並以手持續壓住告訴人之頸部，被告蔡上偉顯係以強暴之
    方式妨害告訴人進入其居處之權利，其強制之犯行洵堪認定
    。被告蔡上偉雖辯稱係因門撞到伊，伊才將門推開，且伊並
    未以手腕壓住告訴人脖子云云。然上開公寓1樓鐵門確因被
    告蔡上偉與告訴人互推而脫落之事實，為被告均供認不諱，
    證人蔡淑怡於原審審理中亦證陳：其在屋內有聽到類似推擠
    撞門的聲音，並有聽到碰的一聲很大聲等語（見原審卷第85
    頁正面）。衡諸常理，該鐵門如非遭強力推拉或衝擊，應無
    輕易掉落之可能，且被告蔡上偉如僅為避免遭鐵門撞及，僅
    須向外閃避或挪移身體，亦無用力推壓鐵門之必要，是告訴
    人證稱其欲關門上樓，卻遭被告蔡上偉強力推擠阻止等語，
    自較與事實相符。再者，觀之被告蔡上偉於原審審理中之辯
    詞可知，被告蔡上偉原係辯以：警方到現場時，伊衣服被告
    訴人抓住，伊並未抓住告訴人的衣服，伊是鬆手狀態等警方
    來（見原審卷第42頁反面），後卻改稱：伊與告訴人雙方抓
    住彼此的衣服，但未出任何力氣，係以靜止方式等警方來等
    語（見原審卷第89反面），其辯解前後不一，且與證人蔡淑
    怡之證詞不符，當難遽信；又被告蔡上偉果無強制之意思，
    本應鬆手與告訴人理性商談，惟其卻持續以手腕壓住告訴人
    頸部並與告訴人對峙僵持，其主觀上確有強制之犯意，至為
    灼然，其前開所辯當無可取。
  (四)綜上所述，被告蔡上偉之強制犯行事證明確，應足認定。
三、核被告蔡上偉所為，係犯刑法第304條第1項之以強暴妨害人
    行使權利罪。原審認被告蔡上偉就所犯強制罪部分事證明確
    ，依刑法第304條第1項、第41條第1項前段，刑法施行法第1
    條之1第1項、第2項前段，並審酌被告蔡上偉部分受人之託
    處理債務事宜，不思理性處理，竟以強暴方式妨害他人行使
    權利之犯罪動機、目的、手段，兼衡其素行、所生危害程度
    、犯罪後未與告訴人達成和解，且一再否認犯行等一切情狀
    ，量處拘役三十日，並諭知易科罰金之折算標準，認事用法
    並無違誤，量刑亦屬妥適。
四、公訴意旨另以：被告蔡上偉基於傷害之犯意，強力拉扯前開
    公寓1 樓鐵門，將鐵門推倒，並拉扯告訴人，致告訴人受有
    左手拇指外傷0.5 公分×0.1 公分及左小腿前側外傷6 公分
    ×5 公分之傷害，因認被告蔡上偉尚涉犯刑法第277 條第1
    項之傷害罪嫌。經查：
  (一)告訴人受有前開傷勢之事實，固有臺北縣立醫院99年1月19
    日驗傷診斷書1紙在卷可參（見偵查卷第30頁）。然關於告
    訴人受傷之緣由，僅經告訴人於警詢中略稱：其與被告發生
    拉扯，在拉扯過程中，他們沒有使用武器，被告將其左手手
    腕抓傷、左腳前方小腿挫傷寥寥數語（見偵查卷第16頁）。
    另證人蔡淑怡於原審審理中則證陳：其在現場並未看到上開
    壓住告訴人脖子之男子（即被告蔡上偉）有毆打告訴人之動
    作，伊在屋內雖有聽到類似推擠撞門之聲音，但實際上有無
    毆打伊不知道等語（見原審卷第85頁反面）；證人即到場處
    理之警員周俊緯亦證稱：伊到現場時，並未見到被告與告訴
    人雙方有毆打之動作（見原審卷第61頁反面），被告鄭信宏
    於原審時復供稱：被告蔡上偉與告訴人並沒有相互打架（見
    原審卷第33頁反面）。
  (二)由上足知，本件公訴人認被告蔡上偉涉犯傷害罪嫌，無非係
    以告訴人之單一指述為其論據。又依證人蔡淑怡所見情景及
    被告所供述之情節，被告蔡上偉僅曾以手腕壓制告訴人頸部
    或與告訴人彼此徒手拉扯，則告訴人左腳前方小腿挫傷究係
    如何遭被告蔡上偉傷害得來，實非無疑，此部分亦未見告訴
    人於警詢或偵查時為合理之說明。再者，告訴人欲關閉1樓
    鐵門返回居處，後遭被告蔡上偉推擋，鐵門因雙方推擠而脫
    落之事實，已見前述；則告訴人前開傷勢，是否係遭掉落之
    鐵門碰撞所致，亦不無可能，而被告蔡上偉用力推開鐵門，
    既係為防阻告訴人離開現場，並非刻意推倒鐵門以圖傷害告
    訴人，故縱令告訴人不慎遭脫落之鐵門砸傷，亦難率謂被告
    主觀上即有傷害之犯意。
  (三)綜前，告訴人就被告蔡上偉傷害部分之前開指述，尚有瑕疵
    存在，復無其他積極證據足以擔保其指證之真實性，應認被
    告蔡上偉傷害之犯行尚屬不能證明。惟因公訴意旨認此部分
    與被告蔡上偉前揭經論罪科刑之強制罪間具有想像競合犯之
    裁判上一罪關係，爰不另為其無罪之諭知。原審調查後同此
    認定，為被告蔡上偉此部分為不另為無罪之判決，尚無違誤
    。檢察官不服原判決，仍執前詞，請求撤銷原判決不另無罪
    諭知部分，予以論罪科刑云云。惟如前所述，並無證據證明
    被告蔡上偉有何傷害罪之犯行，且檢察官就此亦未提出新證
    據方法，僅就原審已明白論斷之證據加以爭執，尚無從變更
    本院無罪之心證，是檢察官此部分之上訴無理由，應駁回之
    。
乙、無罪部分（即被告鄭信宏部分）
一、公訴意旨略以：被告鄭信宏與蔡上偉為向告訴人催討債務，
    於99年1 月19日上午7 時50分許，共同前往上址與告訴人談
    判債務清償事宜，被告鄭信宏與蔡上偉見告訴人不願協商，
    並欲將前揭公寓1 樓鐵門關閉欲上樓，竟共同基於傷害及妨
    害他人行使權利之犯意聯絡，共同強力拉扯大門，而將鐵門
    推倒，並拉扯告訴人，以此強暴、脅迫之方式妨害告訴人進
    入上開居所之自由，迫使告訴人協商債務，並導致告訴人受
    有左手拇指外傷0.5 公分×0.1 公分及左小腿前側外傷6 公
    分×5 公分之傷害，因認被告鄭信宏涉犯刑法第277 條第1
    項之傷害罪嫌及刑法第304 條之強制罪嫌。
二、按犯罪事實應依證據認定之，無證據不得認定犯罪事實；不
    能證明被告犯罪者，應諭知無罪之判決，刑事訴訟法第154
    條第2 項、第301 條第1 項分別定有明文。又依刑事訴訟法
    第161 條第1 項之規定，檢察官就起訴之被告犯罪事實，應
    負提出證據及說服之實質舉證責任。倘其所提出之證據，不
    足為被告有罪之積極證明，或其指出證明之方法，無從說服
    法院以形成被告有罪之心證，基於無罪推定之原則，自應為
    被告無罪判決之諭知（最高法院92年台上字第128 號判例意
    旨參照）。次按告訴人之告訴，係以使被告受刑事訴追為目
    的，是其陳述是否與事實相符，仍應調查其他證據以資審認
    。另被害人之為證人，與通常一般第三人之為證人不侔。被
    害人就被害經過所為之陳述，其目的在於使被告受刑事訴追
    處罰，與被告處於絕對相反之立場，其陳述或不免渲染、誇
    大。是被害人縱立於證人地位具結而為指證、陳述，其供述
    證據之證明力仍較與被告無利害關係之一般證人之陳述為薄
    弱。從而，被害人就被害經過之陳述，除須無瑕疵可指，且
    須就其他方面調查又與事實相符，亦即仍應調查其他補強證
    據以擔保其指證、陳述確有相當之真實性，而為通常一般人
    均不致有所懷疑者，始得採為論罪科刑之依據（最高法院52
    年台上字第1300號判例、95年度台上字第6017號判決意旨可
    資參照）。
三、訊據被告鄭信宏堅詞否認有何傷害或強制之犯行，辯稱：當
    天被告蔡上偉被委託去協商債務問題，伊住在告訴人住家附
    近，被告蔡上偉不熟悉那邊，要伊陪他過去，因此伊才與被
    告蔡上偉一同前往告訴人住處，伊直到現場才知道去做何事
    。告訴人與被告蔡上偉在告訴人住家樓下商談，被告蔡上偉
    將委託書拿給告訴人，告訴人將委託書丟在地上不想協商，
    被告蔡上偉遂與告訴人發生口角，兩人就拉扯，拉扯時該公
    寓1樓鐵門掉下來，伊有上前把他們支開，並扶住鐵門。警
    察到場時，被告蔡上偉與告訴人仍互相拉扯衣服，伊並無傷
    害或強制之行為等語。
四、經查：
  (一)證人蔡淑怡於原審審理中已到庭具結證稱：伊當天在屋內時
    ，有聽到類似推擠撞門及拉扯的聲音，伊聽到碰的一聲很大
    聲，出來看時，看到告訴人及其中一名男子在拉扯，告訴人
    被該名男子用手腕壓在頸部，告訴人並與該男子對罵，兩人
    都很大聲，之後伊進門，站在伊家陽台聽後續的情形，伊從
    頭到尾都只聽見該名男子的聲音。警察到場後，伊才發現有
    另一名不認識的男子等語（見原審卷第85頁正面），而證人
    蔡淑怡所稱該名以手腕壓住告訴人頸部之男子係被告蔡上偉
    之事實，亦經本院論敘如前。是依證人蔡淑怡所述，其於開
    門查看時，僅見到被告蔡上偉壓住告訴人頸部及與告訴人拉
    扯，被告鄭信宏並無任何與告訴人鬥毆或拉扯之動作，致未
    引起證人蔡淑怡之注意，證人蔡淑怡於屋內聽聞屋外之爭執
    情況，亦未聽見證人鄭信宏之聲音，足徵被告鄭信宏辯稱其
    當日僅係在旁觀看，並無任何傷害或強制告訴人之舉等語，
    應非子虛。又參核證人羅志雄於警詢及偵查中證稱：伊不認
    識被告鄭信宏，伊只有請被告蔡上偉去跟告訴人催討債務；
    及被告蔡上偉於原審審理中供稱：因被告鄭信宏住在告訴人
    居家附近，伊請他陪同前往，被告鄭信宏完全未與告訴人發
    生拉扯，被告鄭信宏有把伊與告訴人推開，把掉落的鐵門豎
    立起來（見原審卷第33頁反面），亦均與被告鄭信宏所稱其
    僅因地緣關係，單純陪同被告蔡上偉前往告訴人住處，其並
    未與告訴人有任何肢體上之衝突等語相合，益見被告鄭信宏
    上開所辯應屬實情，堪予採信。
  (二)證人即告訴人於警詢時雖指稱：當時伊要將樓下大門鐵門關
    上，被告鄭信宏、蔡上偉就用蠻力推擠鐵門，不讓伊把門關
    起來，在伊尚未關閉鐵門時，二位犯嫌即架住鐵門呈現半關
    閉狀態。他們亦在外頭叫囂，因伊一人無法抵抗他們二人，
    因此被他們強行扯開大門，伊便與他們發生拉扯，在拉扯過
    程中，被告鄭信宏、蔡上偉把伊左手手腕抓傷、左腳前方小
    腿挫傷云云。然被告蔡上偉於案發當日偕同被告鄭信宏前往
    告訴人住處，係欲與告訴人協商債務償還事宜，雙方談判過
    程並不順利，甚而衍生本件刑事糾紛，又告訴人就其被害經
    過所為之陳述，更與被告立場迥異，其陳述有無渲染誇飾之
    情，尤應審慎衡酌。觀諸告訴人上開指述，無論係強制或傷
    害之情節，告訴人均泛稱乃被告共同為之，並未具體區辨或
    敘明被告間之分工情況。且告訴人所稱被告鄭信宏亦同在門
    外叫囂或與其發生拉扯等節，顯與證人蔡淑怡見聞之經過有
    所出入，告訴人此部分指述，當無法逕予採認。又共同正犯
    之成立，以具有犯意之聯絡，行為之分擔為其要件，本件既
    無積極事證足認被告鄭信宏與被告蔡上偉間有何強制或傷害
    之犯意聯絡或行為分擔，當難率以被告鄭信宏當日陪同被告
    蔡上偉前往告訴人居處及於案發時全程在場等節，遽入被告
    鄭信宏於罪。
  (三)綜上所述，檢察官所起訴之此部分犯罪事實並不能認定，復
    查無其他積極證據足資證明被告鄭信宏有何公訴意旨所稱之
    犯行。
五、綜上，公訴人指述被告鄭信宏犯罪事實，均屬不能證明，揆
    諸首揭規定及說明，既不能證明被告鄭信宏犯罪，即應為此
    部分無罪之判決。原審調查後同此認定，為被告鄭信宏部分
    無罪之判決，尚無違誤。檢察官不服原判決，仍執前詞提起
    上訴，惟如前所述，並無證據證明鄭信宏有為強制罪或傷害
    罪之犯行，且檢察官就此亦未提出新證據方法，僅就原審已
    明白論斷之證據加以爭執，尚無從變更本院無罪之心證，是
    檢察官此部分之上訴亦無理由，應駁回之。
六、被告蔡上偉、鄭信宏經合法傳喚，無正當理由不到庭，爰不
    待其陳述逕行判決。
據上論斷，應依刑事訴訟法第371條、第368條，判決如主文。
本案經檢察官周誠南到庭執行職務
中    華    民    國    99    年    12    月    30    日
                  刑事第三庭審判長法  官  陳博志
                                  法  官  許文章
                                  法  官  陳德民
以上正本證明與原本無異。
不得上訴。
                                  書記官  陳紀語
中    華    民    國    99    年    12    月    30    日
附錄本案論罪科刑法條全文：
中華民國刑法第304條（強制罪）
以強暴、脅迫使人行無義務之事或妨害人行使權利者，處3 年以
下有期徒刑、拘役或3 百元以下罰金。

司法院資訊處製作；財團法人民間司法改革基金會備份。
